【裁判字號】    99,訴,95
【裁判日期】    990810
【裁判案由】    貪污治罪條例等
【裁判全文】
臺灣宜蘭地方法院刑事判決                99年度訴字第95號
公  訴  人  臺灣宜蘭地方法院檢察署檢察官
被      告  甲○○
選任辯護人  黃憲男律師
上列被告因貪污治罪條例等案件，經檢察官提起公訴（98年度偵
字第4249號），本院判決如下：
    主  文
甲○○犯侵占罪，處有期徒刑肆月，如易科罰金，以新臺幣壹仟
元折算壹日。
    犯 罪 事 實
一、甲○○係宜蘭縣政府警察局三星分局警員，於民國98年8月2
    8日上午8時50分許，因休假在家，在其位於宜蘭縣三星鄉○○路18之13號之住處前，見丙○○形跡可疑，經質問得知丙○○在宜蘭縣三星鄉○○路18之11號己○○住處後院曬衣場
    竊得2件女用內褲。己○○將此事交由甲○○處理，甲○○
    並經己○○之配偶戊○○委託，全權處理該竊盜事件之民事
    和解事宜，甲○○並提議和解金額新臺幣（下同）6萬元，
    由戊○○夫妻、甲○○，及當時在場協調之人丁○○三等分
    均分。甲○○向丙○○要求和解金額6萬元後，丙○○即向
    友人乙○○借得現金6萬元，並於當日11時許將該款項交予
    甲○○。詎甲○○收受上開款項後，竟萌生為自己不法所有
    之意圖，侵占應交付戊○○等人之款項。嗣因己○○、戊○○於當日晚上向甲○○質問丙○○為何未前來和解及和解金
    之去向，甲○○均稱不知，己○○、戊○○遂於事後前往監
    所尋找丙○○未著，而向警方申告丙○○竊盜犯行後，始循
    線查知上情。
二、案經宜蘭縣政府警察局三星分局報告臺灣宜蘭地方法院檢察
    署檢察官偵查起訴。
    理  由
壹、程序部分：
一、按被告以外之人於審判外之言詞或書面陳述，除法律有規定
    者外，不得作為證據，刑事訴訟法第159條第1項定有明文，
    故如欲採被告以外之人於審判外之陳述，必須符合法律所規
    定之例外情形，方得認其審判外之陳述有證據能力。查本案
    證人丙○○、乙○○、己○○、戊○○、丁○○於警詢時之
    證述，為審判外之言詞陳述，原即不得採為證據，復無刑事
    訴訟法第159條之1至159條之5規定之例外情形，自應認不具
    證據能力，合先敘明。
二、次按被告以外之人於審判外之陳述，雖不符刑事訴訟法第15
    9條之1至第159條之4之規定，而經當事人於審判程序同意作
    為證據，法院審酌該言詞陳述或書面陳述作成時之情況，認
    為適當者，亦得為證據，刑事訴訟法第159條之5第1項定有
    明文。下列所引被告以外之人於審判外之言詞及書面陳述，
    雖屬傳聞證據，但檢察官及被告於本院審判期日中，均同意
    此部分之證據有證據能力，本院審酌上開證據資料製作時之
    情況，尚無違法不當及證明力明顯過低之瑕疵，亦認為以之
    作為證據應屬適當，依前開刑事訴訟法第159條之5規定，認
    前揭證據資料均有證據能力。
貳、有罪部分：
一、訊據被告甲○○就其於上揭時地向丙○○提出6萬元和解款
    項要求之事實坦承不諱，惟否認有何侵占犯行，辯稱：丙○○並沒有將6萬元交予伊云云。
二、經查：
 (一) 被告於上揭時地，因發現丙○○竊取己○○內褲之事件，經
    己○○授權處理，且由己○○之配偶戊○○授權處理和解事
    宜，被告則對丙○○要求須提出6萬元和解款項；以及被告
    並未將6萬元交付戊○○等事實，業據被告坦承不諱，核與
    證人丙○○、己○○、戊○○於偵審中所述情節相符，足資
    認定。
 (二) 被告雖以其係因丙○○並未將和解款項交予伊，故未交付戊○○等人和解款項云云置辯。然查，丙○○確實將6萬元交
    付被告之事實，業據證人丙○○於偵審中迭結證：伊在被告
    住處時，被告有接行動電話並說被害人方面要求6萬元和解
    ，伊就在門口打電話向朋友乙○○借錢，且跟被告說約1小
    時內將錢拿來，伊大概10、11點跟乙○○拿到錢後，就騎機
    車回頭把錢交給被告，被告當場把伊寫的切結書還伊，伊說
    麻煩被告將錢交給己○○，伊就騎機車回家等語（見偵查卷
    第9、29頁、本院卷第58、61、66頁）明確，核與證人乙○○於偵審中結證：98年8月28日上午，丙○○撥打伊0000000
    00 0號行動電話向伊借6萬元，兩人約在羅東鎮○○路跟中
    正路交岔路口，伊將錢交給丙○○，丙○○有說他有竊盜案
    件要跟人家和解、要把錢賠償對方等情（見偵查卷第13頁、
    本院卷第68至69頁），互核一致。此外，並有當日被告所持
    用00 00000000號行動電話與乙○○所持用0000000000號行
    動電話電話之通聯調閱查詢單（見警卷第39 頁），及乙○○之郵局00000000000000號帳戶存簿影本、丙○○之臺灣中
    小企業銀行00000000000000號帳戶存簿影本、交易明細表（
    警卷第32頁、偵查卷第20至22頁）在卷可憑。被告辯稱丙○○未交付和解款項云云，不足採信。
 (三) 本件被告就己○○內褲遭丙○○竊取之事件，既經己○○授
    權處理，並經己○○之配偶戊○○授權處理民事和解事宜，
    被告自丙○○處取得和解款項時，自有將該款項交予己○○
    或戊○○等人之義務；惟其竟然隱瞞已取得款項之事實，未
    將款項交出，足證其取得此6萬元後，意圖為自己不法之所
    有，而予侵占入己。
 (四) 綜上所述，本件事證明確，被告侵占犯行洵堪認定，應予依
    法論科。
三、核被告所為，係涉犯刑法第335條第1項之侵占罪。爰審酌被
    告身為執行國家公權力之員警，卻侵吞私人和解款項，嚴重
    影響警察機關人員應廉潔自持之形象；兼衡被告本案犯罪動
    機、手段、被害人所受損害程度，被告素行，及被告犯罪後
    否認犯行，未見悔意之犯後態度等一切情狀，量處如主文所
    示之刑，並諭知易科罰金之折算標準。
參、無罪部分：
一、公訴意旨另以：被告係宜蘭縣政府警察局三星分局警備隊車
    禍處理小組警員，於上開時地發現丙○○行跡可疑，即上前
    以刑警身分盤問，並要求丙○○取出褲袋內之物品，丙○○
    取出所竊得之己○○所有2件女用內褲，並向甲○○稱其係
    在監獄上班，央求被告給其一次機會，被告認有機可乘，藉
    此端由（其知悉丙○○為公務員，擔心因竊盜行為，影響其
    工作）欲伺機向丙○○勒索財物，遂以員警之身分命丙○○
    拿出證件，丙○○即至其騎乘之機車置物箱內拿取行車執照
    、駕駛執照連同機車鑰匙交給被告，被告並將丙○○帶回其
    住處，將丙○○之年籍資料抄下，再要求丙○○立切結書以
    示悔過。丙○○為求息事寧人，且擔心影響公務生涯，迫於
    無奈，即依被告之意書立切結書交予被告。被告再將丙○○
    帶往己○○住處，丙○○獲得己○○原諒後，己○○並告知
    被告，交由其處理，隨後被告又將丙○○帶回其住處，暗示
    丙○○應該知道如何處理，丙○○即騎乘機車（此時被告將
    丙○○交付之證件及機車鑰匙交還丙○○）購買禮盒，被告
    即乘丙○○前往購買禮盒之際，告之己○○不能就這樣原諒
    小偷，己○○即回稱「不然要怎樣，你去處理」，被告即向
    己○○表明欲向丙○○索取新台幣6萬元，並由其2人與丁○○平分。俟丙○○購買禮盒分送後，被告即對丙○○稱被害
    人要求6萬元和解，丙○○因己○○已表明願原諒之意，卻
    還要求6萬元，而不甚情願，然因其竊盜行為為被告查獲，
    且尚有切結書在其手中，為免竊行被移送法辦，影響其公務
    生涯，遂向其友人乙○○借款6萬元，交付予被告，因認被
    告涉犯貪污治罪條例第4條第1項第2款之藉端勒贖財物罪嫌
    。
二、公訴人認被告涉犯藉端勒索財物罪嫌，無非以：(1)被告之供
    述；(2)證人丙○○證述：被告發現其竊行後，以刑警之身分
    命其交出證件、機車鑰匙，且得知其在監所上班後，令其書
    立切結書以示悔意，之後並稱被害人要求6萬元和解，其遂
    向友人借款6萬元交付予被告等情；(3)證人乙○○證述：丙○○向其借款6萬元作為竊盜案件和解款項等情；(3)證人己○○證述：伊原諒丙○○後，將此事交由被告處理，被告有
    對之表明欲索取6萬元之和解金並予以分成3等分平分，後來
    被告有提及丙○○會於當日上午11時30分前來和解，但丙○○並未到場等情；(4)證人戊○○之證述：當天早上伊太太打
    電話給伊說抓到小偷，被告在電話中說要跟對方拿錢，當時
    小偷在電話中跟伊表示希望不要拿那麼多錢，伊跟被告說不
    要跟人家拿那麼多錢，被告就說他會處理。而當天晚上被告
    喝酒回來時，有把1疊錢放在車子上面，說來分錢，後來又
    把錢拿回口袋，且不再講，伊跟他要小偷的資料，他也不給
    ，說叫伊自己去監獄找，伊才想說去監獄找人問清楚等情；
    (5)統一發票1紙、郵政國內匯款執據1紙、乙○○所有之五結
    利澤郵局郵政存簿儲金簿影本1份、丙○○所有臺灣中小企
    業銀行存摺影本1份、自動櫃員機收據2紙；(6)己○○所持用
    0000000000號行動電話、戊○○持用之0000000000號行動電
    話、被告持用之0000000000號行動電話、丙○○持用之0000
    000000號行動電話之通聯紀錄，資為論據。訊據被告則堅詞
    否認有藉端勒贖財物犯行，辯稱：伊是受己○○、戊○○之
    委託處理和解事宜，而向丙○○要求和解金，伊並未藉端向
    丙○○勒索財物，丙○○也沒有將和解款項拿給伊等語。
三、按犯罪事實應依證據認定之，無證據不得認定犯罪事實；不
    能證明被告犯罪者，應諭知無罪之判決，刑事訴訟法第154
    條第2項、第301條第1項分別定有明文。又刑事訴訟法第161
    條第1項規定，檢察官就被告犯罪事實，應負舉證責任，並
    指出證明之方法。因此，檢察官對於起訴之犯罪事實，應負
    提出證據及說服之實質舉證責任。倘其所提出之證據，不足
    為被告有罪之積極證明，或其闡明之證明方法，無從說服法
    官以形成被告有罪之心證，基於無罪推定之原則，自應為被
    告無罪判決之諭知（最高法院92年臺上字第128號判例要旨
    參照）。
四、又按貪污治罪條例第4條第1項第2款藉勢或藉端勒索財物罪
    ，其所謂「藉勢」勒索財物，須行為人「憑藉權勢、權力」
    ，以恫嚇或脅迫之手段，使人畏懼而交付財物；「藉端」勒
    索財物，則為「假藉端由」，以恫嚇或脅迫之手段，使人畏
    怖而交付財物。雖不以所藉權勢事由在其職務範圍內或與其
    職務有直接關係為必要，但以宣稱或表明其為公務員之身分
    或客觀上足認其係憑藉公務員之身分，進而基於其權勢或假
    藉某種與其身分、權勢有關之事由，施以恫嚇或脅迫，使人
    畏怖生懼而交付財物為必要（最高法院92年度臺上字第1296
    號、99年度台上字第3655號判決意旨參照）。若公務員未假
    借職務上之權勢，或雖假借職務上之權勢，但並未實行恫嚇
    脅迫之行為，或該他人非因公務員之恫嚇脅迫行為產生畏怖
    心而交付財物者，均與該罪之構成要件不符。
五、經查，被告係宜蘭縣政府警察局三星分局警員，於其休假期
    間，在上揭時地發現丙○○形跡可疑，即上前以刑事警察身
    分予以查問，要求丙○○取出褲袋內物品、抄下丙○○之年
    籍資料，再要求丙○○書立切結書等情，業據證人丙○○於
    偵審中結證明確，被告雖辯稱其並未表示其為刑事警察云云
    ，然衡諸一般常情，倘被告如未表明其警察身分，依一般社
    會常情及丙○○擔任公職之智識經驗，當無自動交出證件，
    並任由他人抄寫年籍資料之可能。又被告要求丙○○提出6
    萬元和解金額等情，業經本院認定，已如前述。是被告於發
    覺丙○○之竊盜犯嫌後，表明其警察身分，以及要求丙○○
    提出6萬元和解金額之事實，固均堪以認定。然查：
 (一) 被告擔任宜蘭縣政府警察局三星分局警備隊車禍處理小組警
    員，其職務係交通巡邏、備勤、事故處理等情，除據被告供
    陳在卷外，並有宜蘭縣政府警察局三星分局99年5月12日警
    星督字第0996101032號函暨所附該分局警備隊勤務分配表在
    卷可稽（見本院卷第40至41頁），則刑事犯罪之偵查，並非
    在被告職務範圍。而被告於98年8月28日係輪休並未服勤之
    事實，亦有前開勤務分配表可憑，足堪認定。
 (二) 又被告係經由己○○、戊○○授權處理遭丙○○竊取財物之
    事宜等情，乃迭據證人己○○於偵審中證稱：伊是把事情交
    給被告處理，伊先生在電話中也有授權要給被告處理。當時
    被告到伊住處把伊叫出來，說不能這樣就放過小偷，伊就說
    那不然要怎樣讓被告去處理；如果有拿到和解金伊當然會拿
    等語（見偵查卷第10、54頁、本院卷第72、77、79頁）、證
    人戊○○於偵審中證稱：事發時伊在台北工作，因想說被告
    當警察，所以就表示交給被告處理等語（見偵查卷第11頁、
    本院卷第82頁），及證人丙○○於偵審中證稱：己○○說要
    原諒伊，交給被告處理等語在卷（見偵查卷第9頁、本院卷
    第57頁），且互核相符。證人戊○○於本院審理中並結證稱
    ：伊授權被告處理，是包括和解的事情在內，當時伊工作很
    忙，所以給被告處理，被告說要叫丙○○賠償，伊說好，請
    被告幫伊處理，這是第1通電話的事情等語明確（見本院卷
    第88至89頁）。此核與被告辯稱：其係受己○○、戊○○之
    委託，代為處理和解事宜乙情相符，被告此部分辯解，自非
    無據。
 (三) 又查，丙○○係因擔心自己公務生涯因此事曝光而無奈接受
    被告所提出之和解條件，並急向友人乙○○借款6萬元交付
    被告等情，迭據證人丙○○證述在卷，核與證人乙○○證述
    情節相符，並有前述乙○○郵局帳戶、丙○○臺灣中小企業
    銀行帳戶存簿影本可佐，固堪認定。惟依證人丙○○於偵審
    中所證述案發過程：因為己○○說交給被告處理，所以伊就
    針對被告，才去借錢交給被告；是被告跟伊說被害人要求6
    萬元和解等情（見偵查卷第9頁、本院卷第58至60頁），可
    知被告提出和解賠償要求，係以「被害人要求6萬元和解」
    為由，並非基於其警察身分、權勢有關之事由，已難認被告
    係藉端向丙○○索取財物。又該證人於偵審中，經訊以被告
    是否曾表示如拒絕提出6萬元即將之移送法辦乙節，並迭稱
    ：被告並未這樣說等語無訛（見偵查卷第9頁、第29至30頁
    、本院卷第66頁），觀諸其偵審中歷次所為證詞，亦無隻字
    片語提及被告曾對丙○○施以何恫嚇、脅迫之言詞或舉措，
    已難認被告確有對丙○○勒索之行為。況依證人丙○○於本
    院審理中結證所述；伊將6萬元交給被告後，被告就將伊寫
    的悔過書交還給伊，伊跟被告說「這個錢麻煩你交給她」，
    就騎機車回家了等情（見本院卷第61頁），足徵就丙○○主
    觀上之認識，其係為與己○○和解，而交付上開款項無訛。
    雖丙○○接受和解並交付款項之動機，係為恐其公務生涯因
    其竊行曝光而受影響，但此無非私人之考量，殊難認丙○○
    係因心生畏懼而交付和解款項。從而，依證人丙○○所描述
    之案發過程，應認被告係基於民事和解代理人之身分，對丙○○提出和解金額之要求，而非憑藉與其警察身分、權勢有
    關之事由，亦未施以恫嚇或脅迫使丙○○心生畏懼而交付款
    項。被告辯稱並未藉端對丙○○勒索等情，並非無稽。
 (四) 況證人丙○○於偵審中，迭證稱「甲○○收錢的時候有問我
    要不要寫和解書，我說不用」、「他（指被告）只是說我這
    樣快就把錢拿過來，他有說要不要和解書，我說不用」、「
    我記得他當時有說要不要寫個和解書什麼的，我想說他是警
    察，就不用了」等語明確（見偵查卷第9頁、第29至30頁、
    本院卷第66頁），被告於收受款項後曾建議書立和解契約之
    事實，應足認定。則倘被告確有藉端勒索之犯意，當無於收
    受6萬元後，尚且主動提議作成書面而留下不利證據之可能
    ，益徵被告辯稱其單純出於受己○○、戊○○之託，代為處
    理和解等情並非虛妄，被告主觀上並無藉端勒索之犯意，足
    堪認定。
 (五) 綜前所述，被告雖為宜蘭縣政府警察局三星分局警員，然依
    前揭證人所言參互以觀，本件案發過程，並非被告基於其職
    務行為而為公務上作為，亦非利用與其警察身分職勢有關之
    事由所為，無非是被告公餘之暇，私人生活當中偶然突發私
    人間之糾紛，被告代表被害人立場，向丙○○要求和解賠償
    ，並代收和解款項，既事出有其因，縱有金錢之需索，仍難
    與公務員藉端勒索財物之貪污罪行相同視之。
六、綜上所述，公訴人所舉事證，並未能使本院形成被告確有假
    藉與其身分、權勢有關之事由，對丙○○要求款項，以及被
    告有何對丙○○施以恫嚇或脅迫，使丙○○畏怖生懼而交付
    財物之心證，依上揭法條規定及說明，自難對被告以貪污治
    罪條例第4條第1項第2款之藉端勒索罪相繩，應為被告無罪
    判決之諭知。惟公訴人認被告此部分犯行與前揭經本院論罪
    處刑之侵占罪間，有想像競合之裁判上一罪關係，爰不另為
    無罪諭知。
據上論結，應依刑事訴訟法第299條第1項前段，刑法第335條第1
項、第41條第1項前段，刑法施行法第1條之1，判決如主文。
本案經檢察官劉惟宗到庭執行職務
中    華    民    國    99    年    8     月    10    日
              刑事第四庭審判長法  官  林楨森
                              法  官  辜漢忠
                              法  官  鄧晴馨
上正本證明與原本無異。
如不服本判決，應於收受送達後10日內向本院提出上訴狀（應附
繕本）。其未敘述上訴理由，應於上訴期間屆滿後20日內補提理
由書狀於本院，上訴於臺灣高等法院。
                              書記官  林怡君
中    華    民    國    99    年    8     月    11    日
本案論罪科刑主要法條：
中華民國刑法第335條第1項
（普通侵占罪）
意圖為自己或第三人不法之所有，而侵占自己持有他人之物者，
處 5 年以下有期徒刑、拘役或科或併科 1 千元以下罰金。

司法院資訊處製作；財團法人民間司法改革基金會備份。
